臺灣高等法院民事判決　　　　　　　　 98年度重上字第748號
上　訴　人　林陳寶玉
訴訟代理人　馬在勤律師
複 代理 人　陳佳雯律師
被 上訴 人　林心正
特別代理人　林伯全
訴訟代理人　郭士功律師
上列當事人間請求給付股票價金事件，上訴人對於中華民國98年
11月12日臺灣板橋地方法院97年度重訴字第 512號第一審判決提
起上訴，經本院於100年5月17日言詞辯論終結，判決如下：
    主      文
上訴駁回。
第二審訴訟費用由上訴人負擔。
    事實及理由
一、本件上訴人提起第二審上訴後，被上訴人林心正因罹患缺氧
    性腦病變、呼吸衰竭及冠狀動脈疾病，而喪失訴訟能力，業
    經本院於民國（下同）99年10月 4日裁定選任林伯全為被上
    訴人之特別代理人（見本院卷61頁），合先敘明。
二、上訴人主張：被上訴人係上市公司中國砂輪企業股份有限公
    司（下稱中砂公司）之董事長，持有大量中砂公司股票，於
    95年 4月間，向伊提議以不移轉所有權人名義方式，每股新
    臺幣（下同）90元之價格讓售其所持有中砂公司股票30張（
    即3萬股）予伊，經伊允諾後，伊即於同年4月27日、5月3日
    ，將購買上開股票之款項共計270萬元分3筆匯入被上訴人在
    第一銀行所設00000-000000號帳戶內。嗣兩造於95年 5月份
    母親節前後，在台北縣土城市餐廳聚餐時，伊因認中砂公司
    股票價格上揚，欲獲利了結，遂當面請求被上訴人於中砂公
    司除權後之次一交易日，將30張股票全數於集中交易市場賣
    出，並將出售所得款項匯還予伊。伊於同年 7月間又再次向
    被上訴人提出同一要求，詎被上訴人竟設辭推脫，不予置理
    。又中砂公司95年除權除息基準日為95年8月5日，最後交易
    日為同年7月28日，除權除息內容為配發現金股利每股1.5元
    以及盈餘轉增資發行新股，每股發配 1.5元，發放日期則為
    同年 9月13日。是伊以被上訴人名義持有之上開股票，於95
    年度除權除息後，可獲現金股利4萬5,000元（其計算式為：
    30,000股×1.5元= 45,000元）及股票股利4,500股之孳息。
    另中砂公司95年度除權基準日後次一交易日即95年 7月31日
    之最高股價為每股 180.5元，倘被上訴人依伊指示處分，可
    得價款541萬5,000元（其計算式為：30,000股×180.5元=5,
    415,000元）。此外95年9月13日股發放現金股利4萬5,000元
    及盈餘增資股票4,500股，以次一交易日（95年9月14日）之
    最高價每股 149元計，被上訴人處分股票加股利所得應為71
    萬5,500元（其計算式為：4,500股×149元+45,000元=715,5
    00元）。故被上訴人全數處分伊以被上訴人名義持有之中砂
    公司股票後，本於契約關係應給付伊之金額為613萬0,500元
    （其計算式為：5,415,000元+715,500元= 6,130,500元）等
    情，爰依兩造間之契約關係，求為判命被上訴人給付 613萬
    0,500元並加付法定遲延利息之判決。 原審判決駁回上訴人
    之訴，上訴人不服提起上訴，聲明求為判決：(一)原判決廢棄
    。(二)被上訴人應給付上訴人613萬0,500元及自97年 6月16日
    起，至清償日止，按年息5%計算之利息。(三)願供擔保請准宣
    告假執行。
    被上訴人則以：兩造間並無以每股90元讓售中砂公司股票30
    張、及於除權後次一交易日賣出股票匯還價款之約定存在。
    上訴人之女即當時擔任伊特助之訴外人林翊璉（原名林尹羽
    ，嗣又於100年 2月17日更名為林巧甯─見本院卷212頁）於
    95年4月27日及同年5月3日，自行匯款合計270萬元至伊之帳
    戶內，事後始告知伊，並表示上訴人欲向伊購買中砂公司股
    票，伊身為中砂公司董事長，依法不得私下讓售所持有之中
    砂公司股票，故明白拒絕，但因林翊璉並未提供上訴人之帳
    戶，致遲未匯還上開款項。嗣因林翊璉不斷無端指控，伊為
    平息紛爭，並顧及親戚情誼，乃於95年11月27日交付中砂公
    司股票35張（其中30張為伊取得之94年中砂公司員工分紅配
    股）予林翊璉，請其轉交上訴人，上訴人捏造事實而為本件
    請求，實屬無據等語，資為抗辯。並聲明求為判決：(一)上訴
    駁回。(二)如受不利判決，願預供擔保，請准宣告免為假執行
    。
三、經查上訴人主張被上訴人為上市公司中砂公司之董事長；伊
    於95年 4月27日匯款60萬元至被上訴人之帳戶內，另於同日
    將 100萬元存入該帳戶，嗣於同年5月3日再以伊女兒林淑茹
    名義匯款 110萬元至被上訴人之帳戶內之事實，業據其提出
    支票存款送款簿存根聯、匯款申請書及存摺為證（見原審卷
    6至8頁）。被上訴人固自認上開金額合計 270萬元確已匯入
    其帳戶（見原審卷29頁），但抗辯：該 270萬元係由伊之特
    助即上訴人之女林翊璉自行匯入，伊事後始知有該金額之匯
    款，且不知匯款目的等語。又上訴人另主張兩造於95年 4月
    間約定由被上訴人以不移轉所有權人名義之方式，將其所持
    有中砂公司股票30張即 3萬股，以每股90元之價格讓售予伊
    ，伊因而匯交上開 270萬元以支付買賣價金，兩造並約定被
    上訴人應於中砂公司除權後之次一交易日，將30張股票全數
    賣出，並將出售得款交付予伊云云，則為被上訴人所否認。
四、按民事訴訟如係由原告主張權利者，應先由原告負舉證之責
    ，若原告先不能舉證，以證實自己主張之事實為真實，則被
    告就其抗辯事實即令不能舉證，或其所舉證據尚有疵累，亦
    應駁回原告之請求（最高法院17年上字第 917號判例參照）
    。又證言之證據力，應依法院自由心證認定之，法院取捨證
    言，應就證人之觀察力、記憶力、陳述力及其與證言之利害
    關係而斟酌之。本件被上訴人之帳戶內，雖經上訴人及其女
    林淑茹匯入上開合計 270萬元之款項，惟匯款原因存在多種
    可能性。上訴人主張兩造約定「由被上訴人以不辦理過戶方
    式，將中砂公司股票30張以每股90元之價格讓售予伊，再由
    被上訴人於除權後之次一交易日出售上開股票，將出售價款
    交付予伊」，並本於此一約定匯交上開 270萬元，以給付買
    賣股票之價金云云，既為被上訴人所否認，自應由上訴人就
    其主張匯款原因關係之事實，負舉證責任。經查：
    (一)上訴人如欲購買中砂公司股票，得於股票交易市場為之，
      尚無私下向被上訴人購買，又約定不辦理過戶之理由。而
      被上訴人為中砂公司之董事長，依公司法第197條第2項之
      規定，在任期中其股份有增減時，應向主管機關申報並公
      告之，則依常情判斷，被上訴人應不至與上訴人約定以上
      開方式出售其持股。又中砂公司股票於95年 4月份之平均
      收盤價為每股 110元，於同年 5月份之平均收盤價為每股
      166元， 有台灣證券交易所公布之交易訊息足按（見原審
      卷33、34頁），是在不具特殊理由之情況下，被上訴人尚
      無可能應允以每股90元之價格讓售其所持有之中砂公司股
      票予上訴人。再者，購買股票如非為長期持有，即係為賺
      取買賣差價，鮮少有不問股價高低，即事先預設賣出時點
      之情形。乃依上訴人主張，其竟於95年 5月上旬，即與被
      上訴人約定於中砂公司除權後之次一交易日，將所購買之
      30張股票全數於集中交易市場賣出，尤與常情有悖。是上
      訴人主張兩造間存有上開約定之事實，即有瑕疵，已難憑
      取。
    (二)雖證人林翊璉在原審證述：「…當初的市價大約是90元，
      …所以以 1股90元買，…」、「（法官問：90元是市價，
      那為何不在市場買？）答：是的，是因為母親（指上訴人
      ）說被告（指被上訴人）是董事長，他（指上訴人）要分
      享他（指被上訴人）的福氣…」、「… 5月份母親節時，
      在議員開的土城鵝肉城餐廳，當時議員有在場，還有家族
      的人在場，母親有說不懂股票，要在除權隔日要將股票賣
      掉，要領回存定存，被告也同意…」云云（見原審卷37頁
      背面、38頁）。惟其證述每股90元為約定買賣當時之市價
      ，已與前揭事證不符；而依其證述情節，上訴人僅基於分
      享被上訴人福氣之目的，竟與被上訴人約定買賣股票後不
      辦理過戶，並在事前即要求於 2個多月後之特定日期出售
      股票，俱屬牽強且不合理；復經徵諸該證人與被上訴人間
      有多件訴訟爭執，有本院97年度重上字第 498號民事判決
      、最高法院99年度台上字第1865號民事裁定、臺灣板橋地
      方法院檢察署檢察官98年度偵字第5845號不起訴處分書、
      刑事附帶民事起訴狀可稽 （見原審卷87至110、179至184
      頁），殊難期其為真實之證言，自難憑此遽為不利於被上
      訴人之認定。
    (三)雖證人陳萬卿在本院證述：「（95年母親節）有（與兩造
      一起吃飯）」、「我有到林翊璉父母向被上訴人敬酒，表
      示謝謝照顧林翊璉，他們想要把30張股票賣掉，錢要拿回
      來，…林心正當場表示『好好好』」（見本院卷209頁）
      。另證人許元和則在原審證述：「廖本煙要調解，地點選
      在我家」、「原告林陳寶玉要被告林心正還270萬元，說
      是買中砂股票。…被告林心正說他有還35張股票給他女兒
      （指林翊璉）…」、「（問：被告林心正有承認30張股票
      賣原告林陳寶玉嗎？）答：…因為他說有還35張，所以我
      主觀認為應該是有」、「（問：知道95年4月原告林陳寶
      玉有向被告林心正買30張股票嗎？95年5月有說要於除權
      翌日賣掉張股票？）我不知道」（見原審卷44頁背面、45
      頁）。惟上開情節均係兩造事後就已匯交之270萬元，討
      論如何善後處理之情形（被上訴人嗣以交付35張股票方式
      退還上開270萬元匯款，詳如後述），尚難認定兩造間確
      有上訴人所主張上開購買股票及出售股票之約定。
    (四)上開270萬元雖已匯入被上訴人之帳戶內，惟經上訴人之
      女林翊璉代理上訴人多次向被上訴人提出爭執後，被上訴
      人已於95年11月27日將中砂公司股票35張撥入林翊璉之證
      券帳戶內，有證券存摺可稽（見本院卷262、265頁）；且
      上訴人亦自認林翊璉確已收受上開35張股票屬實（見本院
      卷76頁背面），足見被上訴人已以交付中砂公司股票35
      張之方式退還上開匯款，藉以解決爭端。雖上訴人主張上
      開35張股票之其中30張係林翊璉之員工分紅配股，另5張
      則係由被上訴人贈與林翊璉，均與系爭270萬元匯款無關
      云云。惟依中砂公司95年度員工配股辦法之規定，其分配
      原則為：「時間上以94年12月31日為年資結算點，符合截
      至94年12月31日到職滿1年且95年7月13日仍在職者」，始
      得依該辦法獲配中砂公司股票，有該公司95年7月13日公
      告足按（見本院卷197頁）。茲查，林翊璉係於95年7月3
      日始到中砂公司任職，有聘任合約書可稽（見本院卷194
      、195頁），其依上開員工配股辦法之規定，自不可能獲
      配中砂公司之股票。雖上訴人提出記載「員工分紅」、「
      所得人為林尹羽（即林翊璉之原名）」、「所得所屬年月
      為94年1月至94年12月」、「所得給付年度為95年」、「
      給付總額30萬元」之扣繳憑單（見原審卷114頁）。惟該
      扣繳憑單之記載，已與上開員工配股辦法之規定不符；而
      被上訴人抗辯上開股票乃其自己之員工分紅配股，因其已
      將獲配股票交付予林翊璉，為簡化公司程序，故請中砂公
      司直接開立扣繳憑單予林翊璉等情（見本院卷76頁背面）
      ，則為社會常見之現象，自難徒憑該扣繳憑單，遽認林翊
      璉係因員工分紅配股而取得被上訴人交付之30張股票。此
      外，上訴人亦不能證明被上訴人係因贈與而交付林翊璉其
      餘5張股票。是上訴人所為此部分之主張，即不足取。
    (五)準此，上訴人不能證明兩造間存有「由被上訴人以不辦理
      過戶方式，將中砂公司股票30張以每股90元之價格讓售予
      上訴人，再由被上訴人於除權後之次一交易日出售上開股
      票，將出售價款交付予上訴人」之約定。雖被上訴人之帳
      戶內業經匯入270萬元，惟經上訴人之女林翊璉代理上訴
      人出面爭執此事後，被上訴人已交付中砂公司股票35張之
      方式，藉以退還上開匯款並解決爭端。是上訴人主張兩造
      間有上開合意存在，並本於該契約關係，請求被上訴人給
      付613萬0,500元並加付法定遲延利息，自屬無據。
五、綜上所述，上訴人本於兩造間之契約關係，請求被上訴人給
    付613萬0,500元及自97年 6月16日起，至清償日止，按年息
    5%計算之利息，自屬不應准許。從而原審所為上訴人敗訴之
    判決，並無不合。上訴論旨仍執前詞指摘原判決不當，求予
    廢棄改判，為無理由，應予駁回。
六、至兩造其餘之攻擊或防禦方法及證據，經斟酌後，認為均不
    足以影響本判決之結果，自無逐一詳予論駁之必要，併此敘
    明。
七、據上論結，本件上訴為無理由，依民事訴訟法第449條第1項
    、第78條，判決如主文。
中    華    民    國   100    年    6     月    7     日
                  民事第七庭
                        審判長法  官  鄭三源
                              法  官  林玉珮
                              法  官  梁玉芬
正本係照原本作成。
如不服本判決，應於收受送達後20日內向本院提出上訴書狀，其
未表明上訴理由者，應於提出上訴後20日內向本院補提理由書狀
（均須按他造當事人之人數附繕本）上訴時應提出委任律師或具
有律師資格之人之委任狀；委任有律師資格者，另應附具律師資
格證書及釋明委任人與受任人有民事訴訟法第466條之1第1項但
書或第2項（詳附註）所定關係之釋明文書影本。如委任律師提
起上訴者，應一併繳納上訴審裁判費。
中    華    民    國   100    年    6     月    9     日
                              書記官  常淑慧
附註：
民事訴訟法第466條之1（第1項、第2項）：
對於第二審判決上訴，上訴人應委任律師為訴訟代理人。但上訴
人或其他法定代理人具有律師資格者，不在此限。
上訴人之配偶、三親等內之血親、二親等內之姻親，或上訴人為
法人、中央或地方機關時，其所屬專任人員具有律師資格並經法
院認為適當者，亦得為第三審訴訟代理人。